臺灣彰化地方法院刑事判決
111年度易字第146號
公  訴  人  臺灣彰化地方檢察署檢察官
被      告  顏國鎰



選任辯護人  林根億律師
上列被告因竊盜案件，經檢察官提起公訴（110年度偵字第15208
號），本院判決如下：
    主  文
顏國鎰犯竊盜罪，處拘役伍拾伍日，如易科罰金，以新臺幣壹仟
元折算壹日。
    事  實
一、顏國鎰在址設彰化縣○○鄉○○路0段00號「衛生福利部彰化醫
    院」（下稱彰化醫院）擔任生活輔導員，陳玉婷則擔任該醫
    院之護理師一職。顏國鎰因欲蒐集廚餘供其胞兄飼養家禽之
    用，竟意圖為自己不法所有而基於竊盜犯意，於民國110年6
    月16日上午6時45分許，前去彰化醫院七樓護理站開啟冰箱
    ，見冰箱上層放置有陳玉婷所有而尚未食用完畢、暫時冰存
    之滷肉便當1袋（下稱系爭食物，係將滷肉便當剩餘食材裝
    入一只塑膠袋內，再使用另只外觀有以簽字筆手寫「婷」字
    之塑膠袋〈下稱Ａ袋〉裝盛），乃褪去Ａ袋留在冰箱內，以徒手
    竊取裝有系爭食物之內袋置入自備塑膠提袋（下稱Ｂ袋）內
    既遂後，隨即步行下樓。嗣因陳玉婷見聞顏國鎰有靠近冰箱
    翻找之舉措，復於稍後開啟前揭冰箱查看，發現Ａ袋原先裝
    盛之系爭食物不翼而飛，乃報警處理而查悉上情。
二、案經陳玉婷訴由彰化縣警察局溪湖分局報請臺灣彰化地方檢
    察署檢察官偵查起訴。　　
    理  由
壹、程序方面
    被告以外之人於審判外之陳述，雖不符前4條之規定，而經
    當事人於審判程序同意作為證據，法院審酌該言詞陳述或書
    面陳述作成時之情況，認為適當者，亦得為證據，刑事訴訟
    法第159條之5第1項定有明文。查本判決作為認定被告顏國
    鎰犯罪之相關審判外陳述，於本院審判程序時檢察官、被告
    暨辯護人均同意作為證據（易字卷第121頁），本院並已依
    法踐行調查證據程序，另審酌此等證據資料作成時並無違法
    不當之瑕疵，亦無其他依法應排除證據能力之情形，乃認以
    之作為證據要屬適當，均得採為本件認定事實之依據。
貳、實體方面
一、認定事實所憑證據及認定之理由
　　訊據被告固坦認案發之際曾開啟彰化醫院七樓護理站冰箱之
    事實，惟矢口否認有何竊盜犯行，辯稱：醫院同仁不要的廚
    餘，都會固定放在每層樓冰箱的冷藏庫上方，護理人員會告
    知我是哪一包，並要我清走，案發當時我開啟冰箱是要查看
    同仁有無幫我蒐集可當作廚餘的食物，打開冰箱後我確實有
    看到Ａ袋放在裡面，但我並沒有打開來看，我也沒有從該冰
    箱內拿走任何東西就下樓了，稍後告訴人有過來聲稱我拿走
    她的東西，我還有把Ｂ袋出示給告訴人看，告訴人也沒有從
    中找到系爭食物等語（易字卷第51至56、122至123頁）。經
    查：
  ㈠被告及告訴人分別擔任彰化醫院之生活輔導員與護理師，其
    中被告之工作活動範圍樓層主要為該院五至七樓之精神科病
    房，另有數日會在精神科三樓病房，又案發日即110年6月16
    日被告與告訴人均有到勤，而被告於當日上午6時45分許，
    為蒐集廚餘之故，有手持Ｂ袋前去位於該醫院七樓之護理站
    開啟冰箱，且開啟前並未事先知會告訴人要拿取其內物品，
    此外被告打開冰箱時，Ａ袋確實有在冰箱內等事實，業據告
    訴人於歷次應訊時指述明確（偵字卷第15至17、51至52頁、
    易字卷第90至117頁），並經本院勘驗彰化醫院院內之監視
    器影像確認屬實，有勘驗筆錄在卷可佐（易字卷第51至54頁
    ），此外尚有告訴人提供之監視器影像截圖、彰化醫院工作
    時間表與病房班表、案發現場照片、警製監視器影像截圖、
    Ａ袋蒐證照片，及彰化醫院111年5月10日彰醫精字第1110000
    807號函附卷為憑（偵字卷第25、29至36、59至61頁、易字
    卷第61頁），復經被告於本院審理時是認無訛（易字卷第51
    至56頁、122至123頁），此部分事實首堪審認。
  ㈡被告固以前詞置辯，惟查：
　⒈告訴人於警詢、偵訊及審判程序時，針對案發過程指證略以
    ：當天我把系爭食物放在小冰箱上層（即冷凍庫），該冰箱
    是用來存放七樓護理人員的物品，不會用來擺放醫療檢體或
    任何廚餘，案發時我有看到被告在翻找冰箱，因被告當時是
    背對著我，所以我沒有看到他有無拿走系爭食物，但被告離
    開後我隨即去冰箱查看，發現系爭食物已經不見了，僅剩下
    Ａ袋，我有去質問被告為何要拿我的東西，被告僅稱要拿給
    牲畜吃、東西是大家的都可以拿這些話語，並未正面回答我
    的問題，所以就不歡而散，我念及大家都是同事關係，所以
    沒有馬上提告，但仍有馬上向醫院主管反映，主管也有找被
    告去約談，並提醒其別再擅取同仁東西，但因被告仍未改善
    ，所以我才會報案等語綦詳（出處同前）。審酌告訴人於歷
    次應訊時，針對案發之際系爭食物原先是裝盛在Ａ袋內、於
    被告前來翻找冰箱後隨即發現不翼而飛、隨即質問被告時其
    並未明確否認有拿走告訴人之食物等情節，先後指證內容要
    屬一致，且無明顯瑕疵，本院自得以此為基礎，審視其指證
    內容是否有其他證據可資補強審認為真實。
　⒉關於告訴人所指證察覺系爭食物不見後，有在密接時間內向
    被告質問何以無故拿取其食物，並繼而求助於醫院內之紛爭
    解決機制一節，業據被告自承：我從七樓走下樓梯到六樓後
    ，告訴人有追過來說我拿她的東西，我確實有跟她說本來就
    是大家可以拿的等語無訛（易字卷第51、53、122頁），並
    有卷附彰化醫院精神科慢性病房110年9月17日會議紀錄存卷
    可查（偵字卷第57頁）。茲據該會議紀錄記載：「同仁的食
    物常不見，有懷疑是某生活輔導員未經同意擅自拿取，也曾
    經警告過那位生輔員，但其行為仍屢勸不聽」、「（玉婷哭
    泣）」、「近日精神科梁部長有與此生輔員會談過，生輔員
    目前是允諾改變不當行為，另外將再與工務討論監視器安裝
    位置」等語在案，而前引之同醫院111年5月10日函文中，亦
    稱此次會議所提到之生輔員確為被告無誤。則由上情觀之，
    被告針對自己遭告訴人上前質問時，究竟有無出示Ｂ袋內物
    品供告訴人檢查一節，所述固與告訴人略有歧異，然依被告
    之供述內容已可證明在其離開七樓護理站後未久，告訴人確
    實有向其表達物品遭取走之情事，足見告訴人上開指證有親
    身見聞被告接近冰箱、被告離開後隨即發現系爭食物不見、
    向被告確認時被告主張本來大家都可以拿之過程誠屬有據。
    此外，依照前載會議紀錄內容，雖不足以直接證明被告確實
    有在本案被訴具體時間實行竊盜犯行，然仍堪佐證告訴人事
    後有將本案事件訴諸醫院解決，並經該醫院著手內部調查後
    對被告進行勸導。故在最終決定使用司法程序請求訴追被告
    之犯行前，告訴人確實有透過與被告當面對質、訴諸工作場
    域紛爭處理機制等手段謀求解決之道，此等情況證據實無悖
    於一般財物遭竊之人會有的舉措。而細觀卷附告訴人之警詢
    筆錄（偵字卷第15至18頁）可知，告訴人乃係遲至案發後約
    隔三個月之110年9月20日方始至警局製作筆錄，而其針對未
    立即報案之緣由業已釋稱：原先念及彼此為同事關係，但因
    向醫院主管反映後被告仍未改善，才會決定報案等語如前。
    衡以一般人在遭逢非日常之突發事件時，處理方式及態度往
    往繫諸於該人對事物之理解及解決問題能力、價值觀及人際
    關係之顧慮等因素而有所差異，本即不能一概而論；則承前
    所載，告訴人在案發後既已隨即上前質問被告本人，並向任
    職之機關通報此事，足見其初始尚無興訟之想法，僅是希冀
    透過自己及工作場域之內部調查瞭解真相、遏止再犯，益徵
    其應無設詞誣陷被告之動機，則告訴人俟至內部機制處理未
    見效果後，始報案將本案竊盜事件揭露，實未違背常理，更
    不足以推認指述有何瑕疵存在。
　⒊再者，被告於偵訊及本院審理時，雖否認有從七樓護理站冰
    箱內拿取任何物品，加以卷存監視器影像之鏡頭並非直接朝
    系爭冰箱所在位置拍攝，而係拍攝七樓通往六樓之樓梯及六
    樓護理站之場景；然從本院勘驗該等影像檔之過程可知（前
    引之勘驗筆錄及影像截圖參照），被告要離開七樓走下樓梯
    時，係以右手拿著Ｂ袋之其中一只掛耳，於被告一邊行走之
    際，在光線照射下可看見Ｂ袋最底部顏色較深，並呈現有重
    力垂直向下之狀態，未隨著被告走動而明顯飄晃，行至六樓
    後被告除了將Ｂ袋從右手換至左手外，該塑膠袋仍是呈現有
    重力狀態。衡諸常情，於攜帶塑膠袋（非布質或皮質購物袋
    ）欲裝載物品之一般情形，在尚未接近待收納之物品前，通
    常較少會把塑膠袋預先整體展開垂掛在手上，毋寧先將塑膠
    袋折疊起來放在身上或隨身包包裡，待要開始裝放物品時再
    將塑膠袋打開者較屬常見，故被告辯稱未從七樓護理站冰箱
    拿到任何東西，下樓時卻呈現將Ｂ袋掛在手上之不自然狀態
    ，已屬可疑。再者，從前揭勘驗影像結果可知，被告即將走
    下樓梯離開七樓之際，Ｂ袋內應已裝載了具有相當重量之物
    品，方會使該袋子呈現有重力、不隨意飄晃之狀態；此節倘
    經對照110年11月3日警詢時，員警先是提示監視器影像供被
    告辨識，在被告表示影像中之人為其本人、當時在拿冰箱內
    之剩菜剩飯等情後，員警繼而詢問Ｂ袋有無放置物品，當時
    被告卻答稱：我不確定（偵字卷第11至12頁）一語，而非如
    同其在偵審時所稱並未在七樓拿到任何物品之堅決態度，顯
    見被告在警詢應訊時之心虛狀態，憑此更能佐證被告離開七
    樓護理站時，手上之Ｂ袋內確實已裝載物品。再進一步言之
    ，倘若被告當天確實有先在七樓冰箱合法蒐集他人之廚餘，
    致使監視器影像中之Ｂ袋呈現有裝東西之狀態，被告於司法
    程序中大可為此對己有利之答辯，其卻捨此不為，在偵審階
    段根本否認有從七樓冰箱拿到任何東西，更可推認當時Ｂ袋
    內確實是裝著系爭食物，此觀其初於警詢時供稱打開冰箱時
    並未看到Ａ袋（偵字卷第11頁），俟至本院審理時始坦認此
    情，顯見其稍早係存有迴避知悉Ａ袋暨其內容物存在之心態
    一節自明。何況被告既自承確有向告訴人表示：本來大家都
    可以拿等語在案，業如前載，而細觀其口出此話語之情境，
    是在告訴人質問被告何以擅取「系爭食物」之際，而非質疑
    為何被告嗣後又從醫院六樓蒐集了若干廚餘，則被告在司法
    程序外此種自然應答之方式，顯已間接承認自己確實有拿取
    系爭食物，並以此為基礎向告訴人解釋本來就可以拿。綜此
    堪信告訴人指證原先存放在七樓護理站冰箱之系爭食物遭被
    告取走一節，確有所據，已堪補強其之證述情節與事實相符
    ，至於被告所辯上情則與監視器影像所呈現之客觀狀態不符
    ，礙難憑採。
　⒋況被告雖辯稱開啟冰箱是要查看同仁有無幫忙蒐集可當作廚
    餘的食物等語如前，另稱：一直以來都會有人告訴我廚餘放
    在冰箱內要我去拿，稍早也有護理師這樣交代我，只是那一
    包我已經拿走了，我純粹上去看一下還有沒有可以拿的等語
    在案（易字卷第123頁），然衡諸常情，縱然案發處所並未
    設置廚餘桶供同仁棄置廚餘，當不致將系爭小型冰箱用作廚
    餘堆放處所，而由被告另稱曾商請餐廳清潔人員收廚餘讓其
    帶回去等語（易字卷第119頁）一節，亦可徵其知悉在醫院
    內有正當蒐集廚餘之管道。加上一般工作場所之公用冰箱應
    係供職員暫放食物飲料之用，有放置物品需求之人原則上僅
    會記住自己放置了何物、擺放位置為何，至於冰箱裡所放置
    之其他物品是否有廚餘在內，除非使用冰箱之人有共同默契
    ，抑或是有文字或其他標示彰顯廚餘擺放位置，否則斷無可
    能一望即知哪些為食物、哪些為不要吃的廚餘，則實難想像
    被告如何能憑藉自己觀看冰箱內容物的感覺，從中找尋有無
    可供作廚餘之物。而被告固聲稱確有與院內同仁存在暫放廚
    餘之默契，然此節非但與前載常情不符，亦為告訴人所否認
    （易字卷第97頁），被告復始終未針對此節提出證據供本院
    調查，已無從審認其所辯為真。
　⒌職是，告訴人指證被告上記時間開啟七樓護理站冰箱後，有
    從Ａ袋中取走系爭食物之情節，業有案發後其與被告對質及
    訴諸院內機制解決之情事、一般公用冰箱之用途及被告歷次
    應訊之態度等情況證據，暨前開監視器影像勘驗結果可資補
    強，足認確與事實相符，已堪採認。則系爭食物雖為告訴人
    食用所剩餘，然告訴人既無丟棄之意思，且Ａ袋外部已明顯
    寫有彰顯管領人存在之「婷」字，形式上自無可能誤認為欲
    丟棄或無人所有之物，況因被告自始否認有從七樓護理站冰
    箱拿取任何物品，其亦未為此誤認之抗辯，被告在此情況下
    猶仍未經告訴人之事先同意擅取Ａ袋內之系爭食物，欲供作
    飼養家禽之廚餘之用，其主觀上自有不法所有意圖之竊盜故
    意無訛。
  ㈢綜上所述，本案事證明確，被告犯行洵堪認定，應依法論科
    。
二、論罪科刑
    核被告所為，係犯刑法第320條第1項竊盜罪。本院審酌被告
    僅為蒐集廚餘來源，竟任意竊取告訴人之系爭食物，其犯罪
    之動機、目的及手段洵非可取，且被告在案發後始終矢口否
    認犯行，復未向告訴人表達歉意或彌補損害，犯後態度難謂
    良好；惟念其在本件案發前無經法院論罪科刑之前科紀錄，
    有臺灣高等法院被告前案紀錄表附卷可查（易字卷第133頁
    ），素行尚佳，且所竊取之系爭食物交易價值尚微，犯罪所
    生危害非鉅；兼衡被告自陳學歷為高職畢業，現仍在彰化醫
    院擔任生活輔導員，月收入約新臺幣3萬餘元，已婚育有二
    名成年子女，現與配偶同住，經濟狀況小康，暨其之身體狀
    況（易字卷第124頁）等具體行為人責任基礎之一切情狀，
    復參酌告訴人到庭所陳：希望判處被告有罪，刑度請法院斟
    酌等語之意見，量處如主文所示之刑，並諭知易科罰金折算
    標準，以資懲儆。
三、沒收部分　　
    查被告實行本件竊盜犯行所竊得之系爭食物核屬其之犯罪所
    得，案發後雖未據扣案，然該物既屬告訴人未食用完畢所剩
    餘之食材，可徵其交易價值甚屬低微，縱予沒收所收之特別
    預防及社會防衛效果亦甚微弱，更欠缺刑法上之重要性，本
    諸刑法第38條之2第2項規定意旨，應認無沒收之必要，併此
    敘明。
據上論斷，應依刑事訴訟法第299條第1項前段，判決如主文。
本案經檢察官吳宗達提起公訴，檢察官陳昭蓉到庭執行職務。
中　　華　　民　　國　　111 　年　　8 　　月　　30　　日
                  刑事第二庭  法  官  陳薏伩
以上正本證明與原本無異。
如不服本判決應於收受判決後20日內向本院提出上訴書狀，並應
敘述具體理由。其未敘述上訴理由者，應於上訴期間屆滿後20日
內向本院補提理由書（均須按他造當事人之人數附繕本） 「切
勿逕送上級法院」。
告訴人或被害人對於判決如有不服具備理由請求檢察官上訴者，
其上訴期間之計算係以檢察官收受判決正本之日期為準。
中　　華　　民　　國　　111 　年　　8 　　月　　30　　日
                              書記官　林曉汾
附錄本案論罪科刑法條：
中華民國刑法第320條第1項
意圖為自己或第三人不法之所有，而竊取他人之動產者，為竊盜
罪，處5年以下有期徒刑、拘役或50萬元以下罰金。